臺灣板橋地方法院民事判決　　　　　　　93年度訴字第1675號
原　　　告　丙○○
被　　　告　甲○○
　　　　　　乙○○
上列當事人間請求返還合夥金事件，經本院於民國94年2 月3 日
言詞辯論終結，判決如下：
    主  文
被告應連帶給付原告新台幣貳佰伍拾參萬柒仟零玖拾貳元，及被
告甲○○自民國九十三年十月二十九日起、被告乙○○自九十三
年十月十六日起至清償日止，按年息百分之五計算之利息。
訴訟費用由被告連帶負擔。
本判決第一項於原告以新台幣捌拾伍萬元供擔保後，得假執行。
    事實及理由
壹、程序方面：
一、本件被告未於最後言詞辯論期日到場，核無民事訴訟法第38
    6 條各款所列情形，爰依原告聲請，由其一造辯論而為判決
    。
二、按訴狀送達後，原告不得將原訴變更或追加他訴，但擴張或
    減縮應受判決事項之聲明者，不在此限，民事訴訟法第255
    條第1 項第3 款定有明文。本件原告於起訴時原請求被告連
    帶給付1,680,930 元及法定遲延利息，嗣將訴之聲明變更如
    其聲明第一項所示，經查原告變更部分，係擴張應受判決事
    之聲明，依前揭規定，原告所為訴之變更，於法核無不合。
貳、實體方面：
一、原告起訴主張：(一)原告與被告甲○○、乙○○於民國86年間
    基於共同經營事業之意思，互約由兩造共分三股，各自出資
    新台幣3,000,000 元而合夥，然為便宜合夥事業對外經營，
    復以訴外人即原告之妻張春嬌、被告甲○○之妻謝麗娟共五
    人之名於同年1 月24日成立亞拓實業有限公司（下稱亞拓公
    司），由原告負經營業務之執行而出任董事，惟經營期間被
    告甲○○因理念不和履與原告發生爭執，致原告不堪其擾無
    法專心經營事業，嗣被告甲○○於88年7 月6 日告知原告將
    於88年月7 日召開股東會議，只要原告交出經營權即可如數
    退還出資及分派盈餘予原告等語，原告為免之前出資付諸流
    水，遂於出席股東會議時，即同意於同年7 月31日卸下董事
    職務，並由股東決議同意原告與原告之妻張春嬌於同年8 月
    1 日退股後以持股比率取回股金。(二)按「退夥人與他合夥人
    間之結算，應以退夥時合夥財產之狀況為準」、「合夥財產
    不足清償合夥之債務時，各合夥人對於不足之額，連帶負其
    責任」，民法第689 、第681 條定有明文。查：依被告甲○
    ○所提出88年7 月31日原告退夥時資產負債表及損益表，顯
    示當時合夥財產尚有7,611,278 元，而原告出資比例為合夥
    財產之三分之一，原告應可取回退股金2,537,092 元，惟被
    告卻對原告返還退夥股金之請求悉置若罔聞延宕迄今。嗣被
    告等已將公司結束營業清算變賣公司財產，並經主管機關廢
    止登記在案，於清償其他對外債務與抵償渠等債務後合夥財
    產顯已不足返還原告退夥金之債務，原告自得依合夥之法律
    關係訴請被告連帶給付原告退夥金及法定遲延利息等語。並
    聲明：被告應連帶給付原告2,537,092 元及自起訴狀繕本
    願供擔保，請准宣告假執行。
二、被告則以：(一)原告確於88年7 月7 日所召開之亞拓公司股東
    會同意自88年8 月1 日退股，退股決算標準以原告出資比例
    及帳目盈虧為準。惟原告本應依決議於88年7 月31日卸下董
    事職務，詎料原告屆期除拒絕辦理負責人變更外並拒絕交付
    亞拓公司之支票、存摺、發票章及拒絕辦理存摺印鑑變更登
    記，且對相關收帳款細目交付不清，並擅自委託律師發函稅
    捐處，致亞拓公司無法請領統一發票造成營運困難，被告為
    處理亞拓公司善後事宜，自88年8 月1 日即自行為亞拓公司
    代墊相關支出款項，至88年12月31日止共代墊3,662,943 元
    。亞拓公司因原告不配合辦理變更負責人等事項而無法繼續
    營運，被告遂於88年12月28日召開臨時股東會，會中決議亞
    拓公司停止營運，並決議無法營運之損失由原告負責，同時
    就房租、押金、機器設備、生財器具、員工遣散等相關財務
    問題決議處理原則。(二)按原告既同意退夥自以退夥時之資產
    負債表及損益表作為盈虧計算標準，且依原告所提之資產債
    表及損益表可證亞拓公司至88年7 月31日止確係虧損，原告
    認亞拓公司有盈餘而請求依出資比例返還退股金顯昧於現實
    等語資為抗辯。並聲明：原告之訴及假執行之聲請均駁回。
三、原告主張其與被告甲○○、乙○○於86年間基於共同經營事
    業之意思，互約由兩造共分三股，各自出資3,000,000 元而
    合夥，然為便宜合夥事業對外經營而成立亞拓公司，嗣於經
    營期間因與被告甲○○理念不和履生爭執，其遂於88 年7月
    7 日出席股東會議時，同意於88年7 月31日卸下董事職務退
    夥，雙方並決議同意原告與原告之妻張春嬌於同年8 月1日
    退股後於以持股比率取回股金之事實，業據其提出亞拓公司
    88年7 月7 日股東會議紀錄影本、亞拓公司88年7 月31 日
    資產負債表及損益表等件為證，並為被告所不爭執，堪信為
    真。惟原告復主張依上開資產負債表及損益表內容所示，當
    時合夥財產尚有7,611,278 元，而依原告出資比例為合夥財
    產之三分之一，原告應可取回退股金2,537,092 元等情，則
    為被告甲○○所否認，並以前詞置辯。
四、本院審酌兩造攻防後，認本件爭點在於原告得請求退還之出
    資額為何？(一)按「退夥人與他合夥人間之結算，應以退夥時
    合夥財產之狀況為準」、「合夥財產，不足返還各合夥人之
    出資人者，按照各合夥人出資額之比例返還之」，民法第68
    9 、698 條定有明文。查：原告提出之亞拓公司88年7 月31
    日資產負債表及損益表，經證人即會計師鄭煌煙本院94年1
    月3 日審理時到庭證稱：依據審核結果，亞拓公司於88年7
    月31日時股東權益為7,611,278 元。依會計原理，資產總額
    10,179,767元，減去負債總額2,568,489 元，等於股東權益
    。而在資產負債表下所載之公積盈餘3,906,174 元，是該公
    司成立後到87年12月31日止之公司累積盈餘；累積盈虧-529
    4,896 元，是88年1 月1 日到88年7 月31日的虧損，有關損
    益、資產負債表編表並無瑕疵等語明確，並有證人提出之會
    計師意見報告書一紙在卷可稽，是依上開資產負債表及損益
    表計算原告於聲明退夥時得請求返還之出資額應為2,537,09
    2 元（7,611,278/3=2,537,092）。 (二)再按「合夥財產不足
    清償合夥之債務時，各合夥人對於不足之額，連帶負其責任
    」，民法第681 條定有明文。查：原告主張被告嗣已將亞拓
    公司結束營業清算變賣亞拓公司財產，並經主管機關廢止登
    記在案，是合夥財產顯已不足返還原告退夥金債務之事實，
    則為被告所不爭執，應信為真實，是原告依上開規定訴請被
    告連帶返還退夥金2,537,092 元及法定遲延利息，洵屬有據
    。
五、從而，原告依合夥之法律關係訴請被告連帶給付原告2,537,
    092 元及自起訴狀繕本送達之翌日即被告甲○○自93年10月
    29日起、被告乙○○自93年10月16日起至清償日止，按年息
    百分之五計算之利息，為有理由，應予准許。
六、原告陳明願供擔保，聲請宣告假執行，核無不合，爰酌定相
    當擔保金額准許之。
七、兩造其餘之攻擊或防禦方法，經本院斟酌後，認為均不足以
    影響本判決之結果，自無逐一詳予論駁之必要，併此敘明。
據上結論：原告之訴為有理由，依民事訴訟法第385 條第1 項前
段、第78條、第85條第2 項，第390 條第2 項、第392 條第2 項
，判決如主文。
中　　華　　民　　國　　94 　　年　　3　　月　　3 　　日
                  民事第二庭    法　官　古秋菊
以上正本係照原本作成。
如對本判決上訴，須於判決送達後20日內向本院提出上訴狀。
中　　華　　民　　國　　94　　年　　3 　　月　　4 　　日
                            書記官　王政煌
